【裁判字號】    99,訴,833
【裁判日期】    991130
【裁判案由】    強盜
【裁判全文】
臺灣屏東地方法院刑事判決               99年度訴字第833號
公  訴  人  臺灣屏東地方法院檢察署檢察官
被      告  鍾隆和
指定辯護人  本院公設辯護人張宏惠
上列被告因準強盜案件，經檢察官提起公訴（99年度偵字第833
號），本院判決如下：
    主  文
鍾隆和犯準強盜罪，累犯，處有期徒刑柒年。
    事  實
一、鍾隆和前於民國82年間因違反懲治盜匪條例案件，經臺灣高
    雄地方法院以82年度訴字第2490號判決判處有期徒刑9 年確
    定，於87年3 月11日縮短刑期假釋出監，所餘刑期交付保護
    管束，嗣因下述案件遭撤銷假釋，執行殘刑3 年10月8 日。
    於91年間因竊盜案件，經本院以91年度易緝字第62號判決判
    處有期徒刑1 年確定，嗣經本院以96年度聲減字第314 號裁
    定減刑為有期徒刑6 月確定，與上開殘刑接續執行，於96年
    7月16日執行完畢。
二、詎鍾隆和仍不知悔改，基於意圖為自己不法之所有之犯意，
    於98年9 月27日上午8 時30分許，騎乘其所有車號K75-730
    號重型機車，搭載不知情之某真實姓名不詳綽號「李阿美」
    成年女子，一同前往蔡新念與蔡謝魯夫婦位於屏東縣林邊鄉
    ○○村○○路57號住處房間內，鍾隆和假藉為蔡謝魯按摩為
    由，趁機竊取蔡謝魯身上腰間褲袋內之現金新臺幣（下同）
    3 萬元得手，惟為蔡謝魯當場發現，大聲驚呼「賊」後，蔡
    新念聞聲前往察看，鍾隆和見事跡敗露，為防護贓物、脫免
    逮捕，竟當場對蔡新念施以強暴，而徒手毆打高齡84歲之蔡
    新念頭部左邊太陽穴部位，使蔡新念受有頭部外傷之傷害（
    受傷部分未提告訴），至使蔡新念頭昏倒地而難以抗拒後駕
    車逃逸，幸經民眾記下鍾隆和所駕駛上開機車之車號而循線
    查獲。
三、案經蔡新念訴由屏東縣政府警察局東港分局報告臺灣屏東地
    方法院檢察署檢察官偵查起訴。
    理  由
壹、程序方面：
一、按被告之自白，非出於強暴、脅迫、利誘、詐欺、疲勞訊問
    、違法羈押或其他不正之方法，且與事實相符者，得為證據
    ，刑事訴訟法第156 條第1 項定有明文。被告陳述其自白係
    出於不正之方法者，應先於其他事證而為調查，刑事訴訟法
    第156 條第1 項、第3 項分別定有明文。本案被告鍾隆和於
    99年3 月31日警詢時，對於上揭犯罪事實欄二所載之犯罪事
    實中「前往上址竊取被害人蔡謝魯3 萬元」部分供承不諱（
    惟警詢中仍否認有毆打被害人蔡新念），其於偵查中及本院
    行準備程序及審理時，就上開警詢所為部分自白之任意性有
    所爭執，於偵查中辯稱：「（問：你為何在警察局承認有偷
    ？）因為警察打我，我受不了才會承認。（哪一位警察打你
    ？在哪裡打？）我也不知道，我不記得了。（打哪裡？）打
    我的右手，但沒有受傷。」云云（見偵卷第13頁），於99年
    9 月2 日準備程序時辯稱：「因為警察一直打我，我很害怕
    亂講的，是在派出所製作的筆錄，是製作筆錄的那位打我。
    」云云（見本院卷第23頁）；又於99年9 月23日準備程序時
    辯稱：「我當時會怕，所以才會這樣講。」云云（見本院卷
    第39頁）；又於99年11月17日審理時辯稱：「警詢部分我是
    因為我被警察打，被刑求我會害怕，因為我未曾去過警察局
    ，我是第一次去，之前竊盜的都是我朋友做的，不是我犯下
    的。」云云（見本院卷第92頁）。經查：
（一）被告因案羈押在臺灣高雄看守所，由屏東縣政府警察局東
      港分局偵查隊偵查佐鄭慶源借提至東港分局偵查隊製作警
      詢筆錄，有該分局偵查佐鄭慶源99年3 月29日偵查報告1
      紙、99年3 月31日調查筆錄（詢問地點東港分局偵查隊）
      2 份在卷可稽，且經承辦員警即證人鄭慶源、許耀仁於審
      理時到庭具結證述：「（問：在何處製作筆錄？）在東港
      分局偵查隊。」等語明確，故被告上述「是在派出所製作
      的筆錄」云云，與事實不符，尚難採信。又被告前於82年
      間因違反懲治盜匪條例案件，經臺灣高雄地方法院以82年
      度訴字第2490號判決判處有期徒刑9 年確定，於87年3 月
      11日縮短刑期假釋出監，所餘刑期交付保護管束，嗣遭撤
      銷假釋，執行殘刑3 年10月8 日。於91年間因竊盜案件，
      經本院以91年度易緝字第62號判決判處有期徒刑1 年確定
      ，嗣經本院以96年度聲減字第314 號裁定減刑為有期徒刑
      6 月確定，與上開殘刑接續執行，於96年7 月16日執行完
      畢。後因竊盜案件，於99年2 月10日因通緝到案，檢察官
      聲請羈押獲准，嗣經臺灣高雄地方法院檢察署以97年度偵
      緝字第2947號、98年度第418 號提起公訴，分別經臺灣高
      雄地方法院以99年度易緝字第27號判決判處有期徒刑7 月
      、8 月，應執行有期徒刑1 年確定，於99年5 月7 日轉入
      臺灣高雄第二監獄執行，有臺灣高等法院在監在押全國紀
      錄表、被告前案紀錄表各1 份在卷可稽，且被告於上開臺
      灣高雄地方法院檢察署97年度偵緝字第2947號、98年度第
      418 號偵查中及臺灣高雄地方法院99年度易緝字第27號審
      理中均坦承犯行，有起訴書、判決書各1 份附卷可稽，故
      被告上述：「警詢部分我是因為我被警察打，被刑求我會
      害怕，因為我未曾去過警察局，我是第一次去，之前竊盜
      的都是我朋友做的，不是我犯下的。」云云，與事實不符
      ，尚難採信。
（二）經傳訊當時偵辦本案之偵查佐鄭慶源、許耀仁到庭，證人
      鄭慶源具結證稱：當時製作警詢筆錄時被告有承認確實有
      偷蔡謝魯的3 萬元，我們是依照他說的內容記載，沒有恐
      嚇或是毆打，且當時被告有承認竊盜，我們沒有逼迫他，
      但是被告沒有承認毆打被害人這部分我們有依照被告所述
      記載，被告就是承認竊盜，沒有承認搶，沒有承認毆打被
      害人，如果我們有毆打被告應該會全部承認包含竊盜、強
      盜被害人還有毆打被害人，而不是只有單純承認竊盜而已
      等語（見本院卷第65、66頁），證人許耀仁具結證述：被
      告有承認竊盜，否認有打被害人，製作警詢筆錄之前及過
      程中都沒有恐嚇或是毆打被告，都是依據被告所言記載等
      語明確（見本院卷第67、68頁）。再者，本院勘驗被告於
      上開期日之警詢錄音，可知警員製作上開筆錄之方式，係
      採一問一答同步製作，且詢問過程均有將問答內容打字鍵
      入之聲音，故無先行製作筆錄之情形，警員語氣平和，將
      問題以白話方式講解，使被告了解其意義，其筆錄所記載
      之內容與被告之供述內容大致相符，依據被告回答之方式
      、語句、口氣，亦無照稿宣讀之處，且於筆錄製作過程中
      ，係全程連續錄音而無中斷，其中警員或有就被告回答為
      複述，或向被告一再確認所述內容之情形，亦未見警員有
      任何恐嚇、脅迫或大聲喝嚇被告等不正當方式，且就有關
      如何竊盜情節，亦係被告自行主動敘及「（問：李阿美是
      這三個字沒錯吧？）對，這是在女人間賺的。」、「是載
      我的乾女兒，是去那裏找朋友玩，我是跟我乾女兒去，說
      起來那是上班的小姐。」、「蔡新念說過一陣子有錢了要
      讓我整理，現在暫時沒有錢，後來我錢拿一拿就要走了。
      」、「我拿錢後來就拿回家了，孝順我媽媽，我媽媽年紀
      大了，九十幾歲了，也不太方便，家庭有困難，做水泥的
      賺不了甚麼錢。」、「我沒有和李阿美一同進入屋內，只
      有我進入而已，這憑良心講，因為外面有個中年人對李阿
      美吹口哨，結果李阿美就上他的機車走了。」、「我生活
      困苦，加上我媽媽身體不好，我做水泥工收入微薄，所以
      才會竊取被害人財物。」、「我是不得已的啦，我家庭困
      苦啦。」等語，此參本院勘驗筆錄即明（見本院卷第84至
      90頁），且若被告警詢中之部分自白係出於強暴、脅迫、
      利誘、詐欺、疲勞訊問、違法羈押或其他不正之方法，衡
      情當無可能只有承認竊盜，而否認毆打被害人，並供述上
      開員警未詢及之部分，顯見被告警詢自白內容，確屬其親
      身涉案經歷無訛，益徵被告於警詢中之部分自白，係基於
      自由意思所為，並未遭受強暴、脅迫、利誘或其他不正取
      供之情事，是被告於99年3 月31日之警詢筆錄無任何不具
      任意性之情，當有證據能力至明。
二、按被告以外之人於審判外之言詞或書面陳述，除法律有規定
    者外，不得作為證據，刑事訴訟法第159 條第1 項定有明文
    。被告以外之人（包括證人、鑑定人、告訴人、被害人及共
    同被告等）於審判外之言詞或書面陳述，為所謂傳聞證據，
    由於傳聞證據有悖於法院直接審理及言詞審理之精神，妨害
    當事人之反對詰問權，影響程序正義之實現，除法律有規定
    者（例如同法第159 條第2 項、第159 條之1 至第159 條之
    5 、第206 條等）外，原則上不具有證據能力。
三、本件被害人蔡新念、蔡謝魯於警詢中所為之陳述，本屬傳聞
    證據，被告及辯護人於本院準備程序中爭執其證據能力，且
    其等於本院審理時所為供述，經核與其等於警詢中之陳述一
    致，均不符合刑事訴訟法第159 條之2 規定，故其等於警詢
    中所為之陳述，均不具有證據能力。
四、被告以外之人於偵查中向檢察官所為陳述，依刑事訴訟法第
    159 條之1 第2 項明文規定原則上得為證據。被害人蔡新念
    、蔡謝魯於偵查中向檢察官所為之陳述，已依法具結，亦無
    證據可釋明其等供述有顯不可信之情況，且其等已於本院審
    理時出庭接受被告及其辯護人行使反對詰問權，依刑事訴訟
    法第159 條之1 第2 項規定，其等於偵查中向檢察官所為之
    陳述，自具有證據能力。
五、除刑事訴訟法第159 條之1 至之3 之情形外，從事業務之人
    於業務上或通常業務過程所須製作之紀錄文書、證明文書，
    除顯有不可信之情況外，亦得為證據，觀之同法第159 條之
    4 第2 款規定自明。又醫師執行醫療業務時，不論患者是因
    病尋求診療，或因特殊目的而就醫，醫師於診療過程中，應
    依醫師法之規定，製作病歷，此一病歷之製作，均屬醫師於
    醫療業務過程中所須製作之紀錄文書，而且每一醫療行為均
    屬可分，因其接續之看診行為而構成醫療業務行為，其中縱
    有因訴訟目的，例如被毆傷而尋求醫師之治療，對醫師而言
    ，仍屬其醫療業務行為之一部分，仍應依法製作病歷，則該
    病歷仍屬業務上所製作之紀錄文書，與通常之醫療行為所製
    作之病歷無殊，自屬刑事訴訟法第159 條之4 第2 款所稱從
    事業務之人於業務上所須製作之紀錄文書，而診斷證明書係
    依病歷所轉錄之證明文書，自仍屬本條項之證明文書，最高
    法院著有97年度台上字第666 號判決可資參照。查卷附被害
    人蔡新念在安泰醫院之病歷、診斷證明書，為該院醫師、護
    士於其通常醫療業務過程所製作之紀錄文書，經核亦未有何
    顯有不可信之情形，參諸上揭法律規定及判決意旨，自有證
    據能力。
六、又按被告以外之人於審判外之陳述，雖不符刑事訴訟法第15
    9 條之1 至第159 條之4 之規定，而經當事人於審判程序同
    意作為證據，法院審酌該言詞陳述或書面陳述作成時之情況
    ，認為適當者，亦得為證據，同法第159 條之5 第1 項有明
    文規定。茲查，本判決所引用之傳聞證據，除原已符同法第
    159 條之1 至第159 條之4 規定及法律另有規定等傳聞法則
    例外規定，而得作為證據外，其餘卷證資料（除被告上開警
    詢部分自白及證人蔡新念、蔡謝魯於警詢中之證述有爭執外
    ），業經當事人於本院準備程序時，表示對本案具傳聞性質
    證據部分，均同意作為證據。本院斟酌上開證據並無違法取
    得之情事，亦無證明力明顯過低之情形，認為作為本件被告
    認定犯罪有無之證據亦屬適當，是均得採為本件論斷之證據
    。
貳、實體方面：
一、訊據被告鍾隆和固坦承車號K75-730 號重型機車為其所有之
    之事實，惟矢口否認有何準強盜之犯行，辯稱：當天是下雨
    天沒有工作，有一位我認識的朋友叫李阿福跟我借車，李阿
    福住哪我也不曉得因為認識不久，因為一起做水泥工認識的
    ，我同意借給他摩托車，我當天沒有去被害人家中，所以我
    也沒有拿被害人的三萬元，被害人家住在何處我也不知道，
    ，是被害人認錯人云云。經查：
（一）被告就上開犯罪事實中竊盜部分，於99年3 月31日警詢中
      坦承稱：我載我的乾女兒李阿美去那裏找朋友玩，我看到
      蔡新念的房子好像要倒的樣子，我問他房子要不要整理，
      他說不要，等過一陣子有錢了再讓我整理，現在暫時沒有
      錢，我就問他為什麼走路是這樣子，他說他的手腳有問題
      ，我說我看一下，所以就幫他按摩，我曾經幫他們做過水
      泥，所以有認識他們，我在向蔡謝魯按摩時，趁其不注意
      時，在她的腰間衣服口袋內有摸到3 萬元，後來我錢拿一
      拿就要走了等情不諱，核與證人蔡新念、蔡謝魯於偵查及
      本院審理中所證述、證人即警員鄭慶源、許耀仁於本院具
      結證述之情節相符，並有診斷證明書、車籍查詢基本資料
      詳細畫面、屏東縣政府警察局東港分局林邊分駐所陳報單
      、受理各類案件紀錄表、受理刑事案件報案三聯單、安泰
      醫院函附蔡新念病歷在卷可稽，足認被告於警詢時之自白
      與事實相符。
（二）上開犯罪事實中準強盜部分，被告於警詢時辯稱「伊沒有
      毆打被害人」云云，另於偵查中及本院審理時則以「伊沒
      有到現場」等前揭情詞置辯，辯護人於本院審理時為被告
      辯稱：因為蔡新念當時站在房門口，被告為了方便離去才
      會毆打蔡新念一拳，被害人蔡新念當時並無逮捕被告之意
      ，且亦無何取回財物之舉措，被告因此並無為防護贓物或
      脫免逮捕而毆打蔡新念，且被告毆打蔡新念之力道非大，
      應未達難以抗拒之程度云云，然查，上開犯罪事實中準強
      盜部分，迭據被害人蔡新念、蔡謝魯於偵查中及本院審理
      時具結證述明確，且其等於檢察官偵查中及本院審理時所
      為供述，均已依法具結以擔保其證詞之真實性，苟非確有
      其事，被害人蔡新念、蔡謝魯應無甘冒偽證罪責而設詞構
      陷被告之理，本院因認其等所為之陳述堪信為實在，被告
      警詢時辯稱「伊沒有毆打被害人」云云，另於偵查中及本
      院審理時則以「伊沒有到現場」云云，無非事後卸責之詞
      ，不足採信。又以被害人蔡新念當時站在房門口，衡諸常
      情，其目的當係為阻止被告離去，復觀諸被害人蔡新念證
      述其聽到其妻即被害人蔡謝魯大聲驚呼「賊」（台語）後
      ，隨即亦高喊「賊」（台語），係因其知其妻身上有帶錢
      其怕被搶走，故跟著喊賊，其當時喊賊就是要請聽到的鄰
      居來幫忙等情，業據被害人蔡新念證述明確（見本院卷第
      71頁），足認其有逮捕之意，復前往房門口，足認已有逮
      捕被告之舉。其次，被害人蔡新念既已知悉被告為竊賊，
      必無任令其離開之理，此觀之被害人高聲喊賊，並前往房
      門口等情自明。且衡諸常情，常人遇此情況而高聲喊賊其
      用意一方面具有嚇阻加害人繼續加害或逃離現場，一方面
      亦係通告周遭人等加以圍捕之意，故應認被害人蔡新念高
      聲喊賊已有逮捕被告之意，若認被害人須與加害人搏鬥或
      須被害人先出手方有逮捕之意，則對當時已高齡84歲，且
      手腳不靈活之被害人蔡新念而言，顯屬強人所難，應非立
      法本意。再者，被告以拳頭毆打被害人蔡新念頭部左邊太
      陽穴，致令被害人蔡新念頭昏倒地，由救護車送醫急救，
      業據被害人蔡新念證述明確（見本院卷第71頁），且有安
      泰醫院病歷及診斷證明書附卷可稽，以一般人而言尚且難
      以抗拒，更遑論被害人蔡新念當時已高齡84歲，驟然受此
      打擊而頭昏倒地，自堪認已達於使人難以抗拒之程度。可
      見被告依當時情勢判斷，自知事跡敗露將被逮捕，而為防
      護贓物及脫免逮捕，先下手為強，一出房門即當埸以出拳
      毆打被害人蔡新念頭部左邊太陽穴之方式對被害人蔡新念
      施以強暴，再迅速逃離現場，毫無疑問。被告辯護人辯稱
      ：被告行為尚未達於使人難以抗拒之程度，亦難謂係因防
      護贓物、脫免逮捕而為云云，亦無可採。
（三）按竊盜或搶奪，因防護贓物、脫免逮捕或湮滅罪證，而當
      場施以強暴脅迫者，以強盜論，刑法第329 條定有明文。
      所謂當場，係指犯罪行為之現場或其附近而言，行為人雖
      已離開竊盜或搶奪現場，但仍在他人跟蹤追躡中，亦即尚
      未脫離追捕者之視線以前，在解釋上，仍認為當場（最高
      法院27年上字第1228號判例意旨參照）。經該規定擬制為
      強盜罪之強暴、脅迫構成要件，乃指達於使人難以抗拒之
      程度者而言（司法院大法官釋字第630 號解釋參照）。準
      此，被告因防護贓物、脫免逮捕，而當埸對被害人蔡新念
      施以強暴，達於使人難以抗拒之程度，係犯刑法第329 條
      之準強盜罪，自應依法論罪科刑。
三、核被告所為，係犯刑法第329 條之準強盜罪。被告前於82年
    間因違反懲治盜匪條例案件，經臺灣高雄地方法院以82年度
    訴字第2490號判決判處有期徒刑9 年確定，於87年3 月11日
    縮短刑期假釋出監，所餘刑期交付保護管束，嗣因下述案件
    遭撤銷假釋，執行殘刑3 年10月8 日。於91年間因竊盜案件
    ，經本院以91年度易緝字第62號判決判處有期徒刑1 年確定
    ，嗣經本院以96年度聲減字第314 號裁定減刑為有期徒刑6
    月確定，與上開殘刑接續執行，於96年7 月16日執行完畢，
    有臺灣高等法院被告前案紀錄表在卷可憑，被告受徒刑之執
    行完畢後，5 年以內故意再犯本件有期徒刑以上之罪，為累
    犯，應依刑法第47條第1 項規定加重其刑。爰審酌被告前科
    累累，素行欠佳，及其行為對社會治安危害頗巨，所強盜之
    財物係被害人生活所需，且竟對高齡之被害人施加暴力，暨
    其於犯罪後矢口否認犯行，犯後態度不佳，毫無悔意，然所
    得財物僅3 萬元等一切情狀，量處如主文所示之刑，以示懲
    儆。
據上論斷，依刑事訴訟法第299 條第1 項前段，刑法第329 條、
第328條第1項、第47條第1 項，判決如主文。
本案經檢察官許英輝到庭執行職務。
中    華    民    國    99    年    11    月    30    日
                  刑事第三庭    審判長法  官  張世賢
                                      法  官  蕭筠蓉
                                      法  官  陳茂亭
以上正本證明與原本無異。
如不服本判決應於收受判決後10日內向本院提出上訴書狀，並應
敘述具體理由；其未敘述上訴理由者，應於上訴期間屆滿後20日
內向本院補提理由書（均須按他造當事人之人數附繕本）「切勿
逕送上級法院」。
中    華    民    國    99    年    11    月    30    日
                                      書記官  黃佳惠
附錄本判決論罪科刑法條：
中華民國刑法第329條
（準強盜罪）
竊盜或搶奪，因防護贓物、脫免逮捕或湮滅罪證，而當場施以強
暴脅迫者，以強盜論。

司法院資訊處製作；財團法人民間司法改革基金會備份。
